【裁判字號】    90,上訴,1560
【裁判日期】    901009
【裁判案由】    妨害自由等
【裁判全文】
臺灣高等法院臺中分院刑事判決                    九十年度上訴字第一五六號
      上  訴  人  臺灣台中地方法院檢察署檢察官
      被      告  乙○○
右上訴人因妨害自由等案件，不服臺灣台中地方法院八十九年度訴緝字第六二二號中
華民國九十年七月三日第一審判決（起訴案號：臺灣台中地方法院檢察署八十二年度
偵字第七三五九號），提起上訴，本院判決如左：
      主  文
上訴駁回。
      理  由
一、公訴意旨略以：被告乙○○與黃錫堂、蔡錦惠、丙○○、黃政雄（均另案判決）
    等人，於民國（下同）八十二年三、四月間，分別將金額不等之金錢貸與甲○○
    ，惟因屆期未獲清償，同年四月九日下午六時許，渠等前往何女開設之唐寧園餐
    飲店（位於台中市○○區○○路一段九十五之十號），與黃政雄基於共同犯意之
    聯絡，強行將何女帶往台中縣豐原市○○路一一四巷四十二弄九十八號何女之公
    婆家，而妨礙何女之行動自由，約於下午七時許抵達，要求何女之公公丁○○、
    婆婆戊○○，代為清償何女之債務未果，竟基於共同概括犯意之聯絡，將門鎖住
    ，窗帘拉下，將何女之公婆圍住，禁止該二人離開客廳，而妨礙其行動自由，黃
    政雄並且砸壞桌面玻璃及茶具（毀損部分未據告訴），並對之揚言：你如果不要
    你兒子及媳婦的話，你就不用替他們還錢，且聲稱要其兒子及媳婦性命等語，使
    丁○○、戊○○因而害怕不已。嗣後，渠等離開上址返回唐寧園餐飲店不久，為
    警查獲。因認被告乙○○共同涉有刑法第三百零二條第一項妨害自由罪嫌及第三
    百零五條恐嚇罪嫌云云。
二、惟按犯罪事實，應依證據認定之，無證據不得推定其犯罪事實，又不能證明被告
    犯罪者，應諭知無罪之判決，刑事訴訟法第一百五十四條、第三百零一條第一項
    分別定有明文；另告訴人之告訴，係以使被告受刑事訴追為目的，是其陳述是否
    與事實相符，仍應調查其他事實以資審認，始得為不利被告之認定，最高法院五
    十二年台上字第一三００號判例可資參照。本件公訴人認被告與黃錫堂、蔡錦惠
    、丙○○、黃政雄共同涉犯刑法妨害行動自由及恐嚇危害安全之罪嫌，無非係以
    告訴人甲○○之指訴及其店內員工己○○之證述為其依據，然訊之被告乙○○，
    固坦承當天有到唐寧園餐飲店，嗣並隨同一堆人前往台中縣豐原市告訴人公婆處
    ，惟否認有公訴人所指之行為，辯稱：因告訴人之前向伊借了新台幣（下同）八
    萬元，當天告訴人打電話叫伊到唐寧園餐飲店處理債務，詎伊到達時，已有十多
    人在該餐飲店內談論債務問題，那些人伊都不認識（包括黃錫堂、蔡錦惠、丙○○、黃政雄），後來告訴人夥同該些人到台中縣豐原市她公婆家中，請求她公婆
    代為還債，伊還來不及進餐飲店，即又跟著大家到豐原去了解，因跟去的人很多
    ，故到達後伊未進屋內，只在外面等候消息等語。
三、經查，告訴人甲○○於民國八十二年四月九日在警訊中，證人己○○於八十二年
    五月二十日在檢察官偵訊時，雖有為如起訴書所載之陳述，然渠二人經原審多次
    傳喚並拘提及本院多次傳喚均未到庭說明。且(一)告訴人其後已於偵審時供稱：「
    （被告等人有無把你由店內押走？）不是押我，是他們說要到我婆婆家去談談看
    ，我媽媽當時也在場，他也同意我與他們去我婆家談談看」「因我有債務設法解
    決，我母親建議我找公婆解決。（你為何叫己○○報案？）我不清楚他為何去報
    案。」等語（見偵查卷第一０一頁反面及台灣台中地方法院八十二年訴字第三五
  七０號卷第四四頁），並於八十二年四月二十六日具狀載述：「本案係因我曾向
    蔡錦惠借款十八萬元，黃錫堂借款十四萬元，丙○○借款二十二萬元，乙○○借
    款八萬元，後來因週轉困難，致開給他們作為清償債務用之支票無法如期兌現，
    乃打電話請他們下午五點半到我唐寧園店裡協調如何處理退票，當時我先生的朋
    友黃政雄在店裡喝酒，他看到我與該些人協調一直無法獲得結論，乃出面替我與
    他們協調，因我目前實無能力償還債務，但我婆婆尚有資力，乃與蔡錦惠、黃錫
    堂、丙○○商量跟我一起去我婆婆家，我再向我婆婆商量是否可代我先還點錢給
    他們，經他們同意後，我乃拜託黃政雄陪我與他們一道去，到我婆婆家時，因人
    員太多，黃政雄不小心把我婆婆家之茶几撞壞，我與婆婆幾經商量後，她亦無法
    於短期內替我還錢，只好又返回我店裡繼續談如何解決上開欠款，詎我店裡員工
    不知此情，以為我是被他們強迫，乃向警局報案」等情（見偵查卷第八二頁），
    告訴人其後於偵審中上開所供述情節顯然與其警訊之指訴不相同。(二)證人己○○亦另於八十二年四月九日在警訊中即供稱：他們沒有用暴力脅迫方式挾持甲○○（見偵查卷第三五頁反面）、八十二年十一月十一日亦於台灣台中地方法院第
    三五七○號案件審理中稱：當天因感覺很奇怪，很多人與老闆娘出去，老闆娘是
    自己上車的，我聽到別人叫我報案，我以為是老闆娘叫我報案的等語（見該案卷
    第五六頁），證人所供前後情節亦不相符，則告訴人及證人己○○首開對被告不
    利之供述既有矛盾，自難遽信，而為被告之不利惟一證據。(三)告訴人之母何詹春
    英於八十二年六月十日在檢察官偵訊中稱：「我女兒欠他們錢，通知我過去，看
    我可不可以解決，她賺的錢都拿回家，請她公婆出來解決，我女兒就與那些人過
    去找她公婆，當時我女兒還泡茶給他們喝，他們沒有押我女兒出去」等語（見偵
    查卷第一二五頁）。(四)被告與其他共同被告黃錫堂、蔡錦惠、丙○○、黃政雄（
    該四人均已結案），及當日從該餐飲店被帶到警局製作筆錄之其他人（包括被告
    共十二位），自警訊開始迄台灣台中地方法院第三五七○號案審理終結，均一再
    聲稱互不認識在卷，其中丙○○於九十年一月十八日在原審調查中，復為相同之
    陳述，此有各該筆錄在卷可佐。足徵當天係告訴人主動邀約被告與黃錫堂等人到
    唐寧園餐飲店處理債務，否則被告與黃錫堂等人原互不認識，斷無巧合的同時前
    往處理債務，又告訴人既係主動邀約處理債務，並請其母親到場幫忙，則其後來
    想到請其公婆代為處理，而與一夥債權人同往以證明其困窘，乃合情合理之事，
    且告訴人既敢邀約眾人前來解決債務，心理必有所準備，是其有否私下對己○○
    說她很害怕（參起訴書證據並所犯法條欄第六行），實令人懷疑；再一群人索債
    ，其言詞動作常會較激烈甚至有爭執，場面勢必與平常喝茶聊天不同，故不明究
    理者可能會認為不尋常需要報警，己○○因此而報警，並不足奇，因認告訴人與
    證人己○○後來所為之陳述，較合常理而可採信；另告訴人在前開陳述狀中稱：
    「但我婆婆尚有資力，乃與蔡錦惠、黃錫堂、丙○○商量跟我一起去我婆婆家‧
    ‧‧」，並未提到與被告乙○○商量，可見當時被告確實尚未進入餐飲店中與告
    訴人協調債務。(五)且被告跟隨大家到告訴人公婆住處後，並無進入屋內一節，業
    據證人丁○○、戊○○於本院證稱：「當時甲○○是否被押到我們住處，我們不
    清楚，我們當時並沒有看到被告，當時有十幾個人到我們住處，當時為了不要讓
    鄰居知道，而將窗戶關上，當時有說要我們拿錢幫甲○○還錢，一直要我們還錢
    而已，我們有說沒有錢可還，就將我們桌上茶几上杯子摔破，當時只說要我們還
    錢，並沒有控制我們行動，也沒有不讓我們離開，後來有人說警察來了他們才離
    開，我們不認識乙○○，沒有看到他到我們住處，是今天開庭，才碰到被告，也
    不認識他是誰。」等語在卷（見本院卷第二二頁），且丁○○、戊○○於警偵訊
    時亦未明確指陳被告當時確有於其屋內考與妨害自由情事。況告訴人及當日從該
    餐飲店被帶到警局製作筆錄之其他人亦均未指訴被告有進入告訴人公婆住處之情
    事，此有各該筆錄在卷可考，基於「倘有懷疑，則從被告之利益為解釋」、「被
    告應被推定為無罪」之原則，非能遽認被告必與其他人一起進入，亦非能擅斷一
    群互不認識之人事前有犯意之聯絡，被告所辯應堪憑採。本件告訴人及證人己○○原來所陳既有前述之瑕疵，當非能據以判定被告之罪責。此外，復查無任何積
    極證據足資證明被告有何公訴人所指之犯行，依右揭條文規定，自應為被告無罪
    之諭知。原審以不能證明被告犯罪，依刑事訴訟法第三百零一條第一項規定，諭
    知無罪之判決，經核認事用法，並無不合。公訴人上訴意旨仍執前詞，認應就被
    告予以論罪科刑，而指摘原判決不當，為無理由，應予駁回。
據上論結，應依刑事訴訟法第三百六十八條，判決如主文。
本案經檢察官李榮鴻到庭執行職務。
中      華      民      國      九十       年     十      月     九     日
                                臺灣高等法院臺中分院刑事第一庭
                                      審判長法  官  陳  紀  綱
                                            法  官  陳  登  源
                                            法  官  蕭  錦  鍾
右正本證明與原本無異。
如不服本判決應於收受送達後十日內向本院提出上訴書狀，其未敘述上訴之理由者並
得於提起上訴後十日內向本院補提理由書（均須按他造當事人之人數附繕本）。
                                            書記官  蘇  昭  文
中      華      民      國      九十       年     十      月     九     日
                                                                        Ｒ


司法院資訊處製作；財團法人民間司法改革基金會備份。
